【裁判字號】    94,上,601
【裁判日期】    950301
【裁判案由】    侵權行為損害賠償
【裁判全文】
臺灣高等法院民事判決                   94年度上字第601號
上  訴  人  聯倉交通股份有限公司
法定代理人  甲○○
訴訟代理人  林秉欣律師
被上訴人    丙○○
訴訟代理人  蔡鎮隆律師
上列當事人間請求侵權行為損害賠償事件，上訴人對於中華民國
94年5月24日臺灣基隆地方法院93年度重訴字第29號第一審判決
提起上訴，經本院於95年2月14日言詞辯論終結，判決如下：
    主  文
上訴駁回。
第二審訴訟費用由上訴人負擔。
    事實及理由
一、按債權人以各連帶債務人為共同被告提起給付之訴，以被告
    一人提出非基於其個人關係之抗辯，而經法院認為有理由者
    為限，對於被告各人始屬必須合一確定，適用民事訴訟法第
    56條第1項之規定，認其上訴效力及於未提起上訴之共同訴
    訟人（最高法院92年度台上字第2821號判決參照）。本件上
    訴人雖非基於其個人關係之抗辯而提起上訴，惟本院認其上
    訴為無理由（詳如後述)，依上開說明，其上訴效力不及於
    原審共同被告乙○○（原名姚裕仁），爰不將乙○○併列為
    上訴人。合先敘明。
二、上訴人聲明求為判決：(一)原判決關於命上訴人給付金額超過
    新台幣（下同）170萬7,596元本息部分及該部分假執行宣告
    之裁判均廢棄。(二)上開廢棄部分，被上訴人在第一審之訴及
    假執行之聲請均駁回。
    被上訴人聲明求為判決：上訴駁回。
三、被上訴人起訴主張：乙○○係上訴人所僱用之司機，負責為
    上訴人運送貨物，於民國（下同）91年9月10日下午4時52分
    許，駕駛車牌號碼J6-230號營業用小貨車送貨完畢後，沿台
    北縣淡水鎮○○○路往台北方向行駛，途經台北縣淡水鎮○
    ○○路○段瑞輝藥廠前，適有訴外人劉文龍騎乘車牌號碼為
    BCH -188號重型機車，附載伊，行駛於乙○○所駕駛上開營
    業用小貨車之右前方。乙○○見劉文龍騎乘上開機車之車速
    較慢，乃欲超車，應即注意後車超越前車時，應顯示左方向
    燈，並於前車左側保持半公尺以上之間隔超過，行至安全距
    離後，再顯示右方向燈駛入原行路線，且依當時情形又非不
    能注意，竟疏於注意，貿然駕駛上開營業用小貨車超越劉文
    龍所騎乘之上開機車，致二車發生擦撞，劉文龍與伊因而人
    車倒地，伊因此受有左臂神經叢完全斷裂之傷害，致左上肢
    機能完全喪失。又乙○○係於執行上訴人之職務時發生本件
    車禍，依民法第188條第1項前段規定，上訴人就乙○○所為
    上開侵權行為應連帶負損害賠償責任等情。爰依侵權行為之
    法則，求為命上訴人應與乙○○連帶給付406萬1,026元及法
    定遲延利息之判決（被上訴人超過上開部分之請求，業經原
    審判決敗訴確定。）
    上訴人則以：被上訴人因本件事故受傷，除2次住院治療期
    間合計16日需人照料日常生活起居外，並無由他人看護之必
    要，故被上訴人僅得請求16日之看護費用。又依被上訴人目
    前復健之情形，應僅符合勞工保險殘廢給付標準表第84項所
    定「一上肢三大關節中有一大關節喪失機能」之障害程度，
    其減少勞動能力之比例應以23.3%計算為適當，伊願以25%計
    算，賠償被上訴人此部分之損害。另被上訴人請求之慰撫金
    ，應以50萬元為適當，故被上訴人僅得請求賠償170萬7,596
    元本息，逾此範圍之請求，為無理由云云，資為抗辯。
四、按汽車欲超越同一車道之前車時，於前行車減速靠邊或以手
    勢或亮右方向燈表示允讓後，後行車始得超越；超越時應顯
    示左方向燈並於前車左側保持半公尺以上之間隔超過，行至
    安全距離後，再顯示右方向燈駛入原行路線，道路交通安全
    規則第101條第5款定有明文。經查被上訴人主張乙○○有於
    前揭時、地，駕駛上開營業用小貨車，因疏未保持安全間隔
    即貿然超越劉文龍所騎乘之機車，致二車發生擦撞，伊與劉
    文龍因而人車倒地，致伊因此受有左臂神經叢完全斷裂之傷
    害等情，有台灣省台北縣區車輛行車事故鑑定委員會鑑定意
    見書及診斷證明書可稽（見原審92年度交附民字第41號卷第
    11、12、19至21頁），復為上訴人及乙○○所不爭執（見原
    審卷第116、272頁，本院卷第84頁）。又本件事故發生當時
    天候晴、日間有自然光線，道路無障礙物、視距良好，有道
    路交通事故調查報告表可稽（見台灣基隆地方法院檢察署92
    年度他字第112號偵查卷第26頁），依當時情形又非不能注
    意；且乙○○因此所涉及刑責部分，亦經台灣基隆地方法院
    （下稱基隆地院）刑事庭認定犯有業務過失致重傷罪，而判
    處有期徒刑6月確定，復經本院調閱基隆地院92年度交易字
    第58號刑事案件卷宗查明無訛，是被上訴人主張乙○○就本
    件車禍之發生應負過失責任，應屬可取。
五、又按因故意或過失，不法侵害他人之權利者，負損害賠償責
    任；又受僱人因執行職務，不法侵害他人之權利者，由僱用
    人與行為人連帶負損害賠償責任；又不法侵害他人之身體或
    健康者，對於被害人因此喪失或減少勞動能力，或增加生活
    上之需要時，應負損害賠償責任；又不法侵害他人之身體、
    健康、名譽、自由、信用、隱私、貞操，或不法侵害其他人
    格法益而情節重大者，被害人雖非財產上之損害，亦得請求
    賠償相當之金額，民法第184條第1項前段、第188條第1項前
    段、第193條第1項及第195條第1項前段分別定有明文。經查
    乙○○因過失不法侵害被上訴人之身體，依上開規定，對被
    上訴人因此所受之損害，應負損害賠償責任；又乙○○係上
    訴人之受僱人，於本件事故發生時係為上訴人送貨而執行職
    務，有乙○○之人事資料卡可稽（見原審卷第124頁），且
    為上訴人所不爭執（見原審卷第32頁），是上訴人就乙○○
    所負上開損害賠償責任，應與乙○○連帶負損害賠償責任。
    茲就被上訴人所請求賠償之各項金額，分述如下：
  (一)關於醫療費用及購買復健器材費用部分：
    被上訴人主張伊因本件事故受傷住院，支出醫療費用合計6
    萬7,177元，惟伊僅請求6萬元（見原審卷第128、272頁）、
    及復健器材費用8,700元，有出院繳費通知單、統一發票、
    銷貨單（以上見原審92年度交附民字第41號卷第22至24頁）
    、醫療費用明細表、醫療費用繳費證明及醫療費用收據（見
    原審卷第14至96頁）可證，復為上訴人所不爭執（見本院卷
    第57頁），是被上訴人就此部分請求賠償6萬8,700元（其計
    算方式為：8,700元＋60,000元＝68,700元），應屬有據。
  (二)關於看護費用部分：
  1.按親屬間之看護，縱因出於親情而未支付該費用，然其所付
    出之勞力，顯非不能以金錢為評價，此種基於身分關係之恩
    惠，自不能加惠於加害人，而應比照一般看護情形，認被害
    人受有相當於看護費之損害，命加害人賠償，始符民法第
    193條第1項所定「增加生活上需要」之意旨（參照最高法院
    89年度台上字第1749號判決）。
  2.查被上訴人於91年9月10日發生本件車禍後，迄至同年月20
    日止在馬偕紀念醫院（下稱馬偕醫院）住院治療，嗣又於91
    年12月9日起至同年月13日止，至財團法人長庚紀念醫院（
    下稱長庚醫院）住院接受神經移植及轉移手術，有馬偕醫院
    93年9月24日馬院醫外字第933012號函附病歷、長庚醫院94
    年1月5日（93）長庚院法字第1386號函附病歷及診斷證明書
    可稽（見原審卷第101、135至146、190至244頁）。又依長
    庚醫院於92年3月20日所出具之診斷證明書所載：「（被上
    訴人）目前左肩抬舉0度。左肘彎曲0度，伸直0度。左腕及
    指活動度（主動性活動度）亦0度。為殘廢之肢」（見原審
    92年度交附民字第41號卷第12頁），足證被上訴人於本件車
    禍發生後，雖經2次住院治療，並接受神經移植及轉移手術
    ，惟迄至92年3月20日止，其左上肢尚處於完全喪失機能狀
    態，依其情形，於此期間應尚不能自行處理日常生活起居，
    而有賴他人之看護，是被上訴人主張伊自91年9月10日起至
    同年月20日止（合計11日）、自同年12月9日起至同年月13
    日止（合計5日），及自91年12月14日起至92年1月27日止（
    合計45日），均係由伊之母曹烏針看護（見原審卷第73、
    272頁），應屬真實。另參酌台大醫院89年3月間所訂台大醫
    院病患僱用陪病傭工須知所示，該院病患僱用全日班陪病傭
    工（即看護），每日費用為2,000元（見原審卷第97、98 頁
    ），則依前揭說明，被上訴人原得請求賠償61日，惟其僅請
    求賠償60日之看護費用合計12萬元（見原審卷第73頁。其計
    算方式為：2,000元×60＝120,000元），亦屬有據。
  (三)關於減少勞動能力所受損害部分：
  1.被上訴人因本件車禍受有左臂神經叢完全斷裂之傷害，已如
    前述；又長庚醫院於93年11月8日以 (93)長庚院法字第1114
    號函覆：「林女士（指被上訴人）因左側臂神經叢斷裂（上
    神經幹及下神經幹）及撕裂傷（C7），於91年12月11日接受
    神經重建手術後，復健迄今，最後一次門診於93年10月18日
    ，左肩抬舉80度（正常180度），左肘彎曲M4力（正常M5力
    量）。左肘伸直M2（正常M5），左腕指均有彎曲能力M2－M3
    （正常M5），唯手內在肌肉仍萎縮（四指無法伸展，拇指無
    法內旋），須靠護木支援，故左手勞動能力仍有明顯減少，
    比例（大約值）：左肩小於40%、左肘小於40%、左手小於50
    %」（見原審卷第155頁）；嗣再於94年10月18日以 (94)長
    庚院法字第910號函覆：「依據病歷記載，林女士（指被上
    訴人）係於91年10月31日至本院就診、住院治療，當時診斷
    為左臂神經叢拉傷麻痺（完全麻痺）。94年9月1日最近一次
    回診時，病患肩及肘機能改善很多，但左腕及指伸展機能仍
    喪失，呈垂下狀態，無法伸展。此部分可接受腕關節固定術
    治療，但只能達到腕關節之穩定。另病患受傷迄今已逾3年
    ，雖持續接受復健治療，但進步有限。依情病情評估，符合
    勞工保險殘廢給付標準表障害項目第83項之規定」（見本院
    卷第41頁）。足見被上訴人因本件車禍受傷，雖經治療及持
    續復健，惟其左上臂機能迄未回復，且無治癒之可能。
  2.依勞工保險條例第53條所定勞工保險殘廢給付標準表，固係
    勞工因普通傷害或罹患普通疾病，經治療終止後，身體所遺
    存障害經診斷為永久殘廢或永不能復原者，得請領殘廢補助
    費之給付標準，惟其針對身體障害狀態所為殘廢程度之分級
    ，尚非不得作為一般民眾因車禍所受不能復原之身體障害程
    度之判斷參考；又卷附「各殘廢等級喪失或減少勞動能力比
    率表」係學者按體力勞動者為標準而擬定減少勞動能力之比
    率（見原審卷第168頁），亦非不得據以為認定體力勞動者
    因所受身體障害程度致減少勞動能力比率之參考。經查被上
    訴人因本件事故所遺存之上述左上肢障害程度，於93年10月
    18 日，其左手勞動能力估計約為：左肩小於40%、左肘小於
    40% 、左手小於50%；迄至94年9月1日止，其左肩及左肘之
    機能固有改善，惟左腕及指伸展機能仍為喪失，且經復健治
    療後，進步有限，已如前述，核其情形，固不符合勞工保險
    殘廢給付標準表第83項所定「一上肢三大關節（即肩關節、
    肘關節及腕關節）中，有二大關節喪失機能者－殘廢等級第
    7 級」之身體障害狀態，然仍較該表第84項所定「一上肢三
    大關節中，有一大關節喪失機能者－殘廢等級第9級」之身
    體障害狀態為嚴重（見本院卷第55頁）；對照「各殘廢等級
    喪失或減少勞動能力比率表」所示（見原審卷第168頁），
    被上訴人減少勞動能力程度應介於53.83%（即殘廢等級第9
    級所喪失勞動能力程度）與69.21%（即殘廢等級第7級所喪
    失勞動能力程度）之間，原審依50%計算，被上訴人並未聲
    明不服，是就被上訴人因本件車禍受傷所減少之勞動能力比
    例自應以50%計算。
  3.按勞工年滿60歲者，雇主得強制其退休，勞動基準法第54條
    第1項第1款定有明文。查被上訴人於本件事故發生時尚就讀
    於私立淡江大學法國語文學系3年級，自93年6月間畢業後，
    迄未就職，有學生證及稅務電子閘門財產所得調件明細表可
    稽（見原法院92年度交附民字第41號卷第25頁，本院卷第44
    頁）。惟被上訴人如未因本件車禍受傷，依通常情形，自大
    學畢業後應有完全之勞動能力得以就職；又參酌104人力銀
    行調查結果，93年度社會新鮮人中大學學歷者平均起薪為2
    萬7,661元（見原審卷第174頁），是上訴人抗辯應以此數額
    計算被上訴人因減少勞動能力所受之損害，應屬可取。而被
    上訴人係70年9月14日出生，有上開診斷證明書及病歷資料
    可稽，於本件事故發生時（91年9月10日）尚就學中，已如
    前述，故自其畢業時起（即自93年7月1日起算）至年滿60
    歲（即130年9月14日）止，尚得工作37年又2個月14日，是
    被上訴人請求以37年期間扣除霍夫曼中間利息計算後（見原
    審卷第76頁），被上訴人所得請求賠償之減少勞動能力所受
    損害金額為353萬859元｛其計算方式為：27,661元×12 ×
    0.5×21.00000000（即37年之霍夫曼係數）＝3,530,859元
    ，小數點以下四捨五入｝，亦屬有據。
  (四)關於非財產上損害之慰撫金部分：
  1.按受僱人因執行職務，不法侵害他人之權利者，被害人受有
    非財產上之損害，請求受僱人及其僱用人連帶賠償相當金額
    之慰撫金時，法院對於慰撫金之量定，應斟酌該受僱人及應
    負連帶賠償責任之僱用人，並被害人之身分、地位及經濟狀
    況等關係定之，不得僅以被害人與實施侵權行為之受僱人之
    資力為衡量之標準（最高法院76年台上字第1908號判例參照
    ）。
  2.被上訴人於事發時年僅21歲，正值青春年華，然因本件事故
    受有上述嚴重傷害，經治療及復健後，迄今仍無法回復左上
    肢機能，且無治癒之可能，所受身體及精神上之痛苦甚鉅，
    自得請求上訴人及乙○○連帶賠償慰撫金。爰斟酌被上訴人
    於93年度有利息所得1萬8,810元，原係學生，因本件車禍受
    傷，迄今無業；而乙○○原為上訴人之司機，上訴人則係從
    事汽車貨運及廢棄物清除業務，資本額為2,800萬元，擁有
    128 輛大貨車（有稅務電子閘門財產所得調件明細表、公司
    登記資料及財政部台灣省北區國稅財產歸屬資料清單可稽－
    見本院卷第44、92至97；且為兩造所不爭執）等一切情狀後
    ，認被上訴人請求賠償非財產上損害之慰撫金以100萬元為
    適當，亦屬有據。
六、綜上所述，被上訴人原得請求賠償之金額合計為471萬9,559
    元（其計算方式為：68,700元＋120,000元＋3,530,859元＋
    1,000,000元＝4,719,559元）。惟按保險人依強制汽車責任
    保險法規定給付之保險金，視為加害人或被保險人損害賠償
    金額之一部分；加害人或被保險人受賠償請求時，得扣除之
    ，94年2月5日修正前之強制汽車責任保險法第30條定有明文
    。經查被上訴人於本件事故發生後，已向劉文龍所投保強制
    汽車責任險之明台產物保險股份有限公司（下稱明台產物保
    險公司）領取65萬8,533元，有明台產物保險公司92年5月13
    日92板理字第8號函可稽（見原審卷第125頁），並經證人劉
    文龍到場證述屬實（見原審卷第117頁），復為兩造所不爭
    執（見原審卷第164、179頁），是此部分之金額應自被上訴
    人原得請求賠償之金額中予以扣除。經扣除後，被上訴人僅
    得請求上訴人及原審共同被告乙○○連帶賠償406萬1,026元
    （其計算方式為：4,719,559元－658,533元＝4,061,026元
    ）。
七、從而，被上訴人基於侵權行為之法則，請求上訴人應與原審
    共同被告乙○○連帶給付406萬1,026元，並加付自92年12月
    27日起算（見原審92年度交附民字第41號卷第27頁，原審卷
    第22頁）之法定遲延利息部分，自屬應予准許。原審就上開
    部分之其中超過170萬7,596元本息部分所為上訴人敗訴之判
    決，核無不合，上訴論旨仍執前詞指摘原判決此部分不當，
    求予廢棄改判，為無理由。
八、至兩造其餘之攻擊或防禦方法及未經援用或進行調查之證據
    ，經本院斟酌後，認為均不足以影響本判決之結果，自無予
    以調查或逐一詳予論駁之必要。附此敘明。
九、據上論結，本件上訴為無理由，依民事訴訟法第449條第1項
    、第78條，判決如主文。
中    華    民    國    95    年     3     月    1    日
                        民事第六庭
                            審判長法  官  林鄉誠
                                  法  官  梁玉芬
                                  法  官  彭昭芬
正本係照原本作成。
如不服本判決，應於收受送達後20日內向本院提出上訴書狀，其
未表明上訴理由者，應於提出上訴後20日內向本院補提理由書狀
（均須按他造當事人之人數附繕本）上訴時應提出委任律師或具
有律師資格之人之委任狀；委任有律師資格者，另應附具律師資
格證書及釋明委任人與受任人有民事訴訟法第466條之一第一項
但書或第二項（詳附註）所定關係之釋明文書影本。
中    華    民    國    95    年    3     月    1     日
                                  書記官  丁華平
附註：
民事訴訟法第四百六十六條之一（第一項、第二項）：
對於第二審判決上訴，上訴人應委任律師為訴訟代理人。但上訴
人或其他法定代理人具有律師資格者，不在此限。
上訴人之配偶、三親等內之血親、二親等內之姻親，或上訴人為
法人、中央或地方機關時，其所屬專任人員具有律師資格並經法
院認為適當者，亦得為第三審訴訟代理人。


司法院資訊處製作；財團法人民間司法改革基金會備份。
